【裁判字號】    89,訴,31
【裁判日期】    890914
【裁判案由】    確認租賃關係不存在
【裁判全文】
臺灣臺北地方法院民事判決  八十九年度訴字第三一號
    原      告    美商花旗銀行股份有限公司
    法定代理人    丙○○
    訴訟代理人    賴盛星律師
    被      告    東協彩色沖印股份有限公司
                          設台北市○○○路六五二號一樓
    兼法定代理人  甲○○  住台北市○○路一○○巷二十九號三樓
    兼  共  同
    訴訟代理人    乙○○  住台北市○○○路六五二號
    複代  理人    鍾耀盛律師
右當事人間請求確認租賃關係不存在事件，本院判決如左：
    主      文
原告之訴駁回。
訴訟費用由原告負擔。
    事      實
甲、原告方面：
一、聲明：確認被告乙○○、甲○○與東協彩色沖印股份有限公司間就門牌號碼台北
    市松山區○○○路六五二號一樓及六五四之一號一樓房屋之租賃關係不存在。
二、陳述：
（一）被告甲○○、乙○○兄弟於民國八十六年四月十八日提供渠等所共有坐落台北
      市○○區○○段四小段四一地號，面積一四一六平方公尺，應有部分十萬分之
      三九九０之土地，及其上敦化段四小段一０五七建號，門牌號碼為民族東路六
      五四之一號一樓，面積九二點六平方公尺，所有權全部，及敦化段四小段一０
      六七建號，門牌號碼為民族東路六五二號一樓，面積八三點五四平方公尺，所
      有權全部之房屋（下稱系爭不動產），設定本金新台幣（下同）一千五百九十
      萬元之第一順位最高限額抵押權予原告，並於八十六年四月二十八日辦妥登記
      。嗣被告甲○○向原告所借款項自八十六年四月十五日起即未依約償還本息，
      借款本金尚餘一千二百八十五萬元，經原告向鈞院聲請拍賣抵押物及強制執行
      。詎於實施強制執行查封系爭不動產時，在場之被告乙○○稱，該六五二、六
      五四之一號打通使用，租給東協彩色沖印股份有限公司（下稱東協公司），租
      期自八十四年一月一日至九十四年十二月三十一日止，每月租金一萬元，無押
      金等語，另執行法院於八十八年四月十二日赴現場履勘時，乙○○又表示「現
      只是暫停營業，我並未搬走」，致執行法院認上開房屋為第三人租用中，而以
      不點交為拍賣條件。
（二）然查，東協公司係於八十四年一月十六日始經主管機關核准設立登記，租約簽
      訂日期依租賃契約卻為同年一月一日，顯係在東協公司核准設立登記之前。按
      公司法第十九條第一項規定「未經設立登記，不得以公司名義經營業務或為其
      他法律行為」，則被告東協公司在未經主管機關核准設立登記，即以東協公司
      名義與被告甲○○、乙○○簽訂租賃契約，顯然違反前開強制禁止規定，依法
      該契約對東協公司自屬無效，東協公司不得依該租賃契約書主張就系爭不動產
      有租賃關係存在。
（三）按租賃者，謂當事人約定，一方以物租與他方使用、收益，他方支付租金之契
      約，故出租人交付租賃物予承租人使用收益，與承租人支付租金既有對價關係
      ，則租賃物自應由雙方於租賃契約中予以確定，否則如何確定其使用收益之範
      圍，及租金之多寡。然就上開租賃契約書觀之，第一條並未載明房屋所在及使
      用範圍，無從確定東協公司確係承租系爭不動產；又第二條約定租賃期限為十
      年，而租期起迄卻為八十四年一月一日至九十四年十二月三十一日，共計十一
      年，可見契約之不實；再第三條約定租金為每個月一萬元，系爭不動產面積為
      五三點二八坪，每坪租金僅為一百八十八元，顯然與一般一樓店面租金行情動
      輒數千元者不符；末查，東協公司自八十七年十二月九日起即停止營業，自無
      可能再支付租金予甲○○、乙○○，且由台北市國稅局函覆資料，被告三人自
      八十四年至八十八年間綜合所得稅申報資料，東協公司之租金支出，八十四年
      度為十六萬元，乙○○、甲○○之租金收入各為八千元，東協公司八十五、八
      十六年度租金各支出十二萬元，乙○○、甲○○之租金收入各為六萬元，直至
      八十七年度被告等均未列租金支出與收入，為何乙○○、甲○○不終止租約，
      足見被告等顯係藉通謀虛偽之租賃關係，以達阻礙原告行使抵押權之目的。本
      件被告等就系爭不動產之租賃，既係以通謀而為之虛偽意思表示，該租賃契約
      自屬無效。次按，消極確認之訴，應由被告負立證責任，本件被告就原告所提
      起之確認租賃關係不存在之訴，雖謂有租賃關係存在，卻未能提出證明，原告
      主張自屬有理。
（四）另被告提出之經營權轉讓協議書訂立時間為八十七年十二月十日，係在被告公
      司同年十二月三日申請停業之後，惟執行法院於八十八年四月十二日赴現場履
      勘時，乙○○又表示「現只是暫停營業，我尚未搬走」，顯然與被告稱由訴外
      人林子貴主導公司經營不符；且該協議書係由乙○○、甲○○與林子貴所立，
      並非由甲○○以東協公司名義簽立，對東協公司自不生拘束力；又協議書所載
      係讓出「東榮彩色沖印」之經營權，然東榮彩色沖印為東協公司之前身，其於
      法律上之人格早已不存，何來讓與經營權？再者，林子貴係新成立「東營彩色
      沖印股份有限公司（下稱東營公司）」，並非自東協公司變更名稱，縱載有概
      括承受乙○○、甲○○因經營東榮彩色事業體所生之一切外債等句，然亦無從
      認定包括東協公司因租賃所生之權利，足見借款契約書及協議書均係臨訟編纂
      而成。
（五）按實施查封後，債務人就查封物所為移轉、設定負擔或其他有礙執行效果之行
      為，對於債權人不生效力，強制執行法第五十一條第二項定有明文，系爭不動
      產於八十七年十一月二十五日查封時，既僅由乙○○占有，縱被告於查封後將
      系爭房屋交由林子貴占有使用，其行為有礙執行效果，對原告自不生效力。
（六）再者，被告三人自八十七年度起，即無租金之收入及支出已如前述，執行法院
      於實施查封時，僅被告乙○○在場，亦均未提出房屋已交由林子貴占有使用之
      事實，且林子貴另行籌組之東營公司並未承受東協公司租賃契約上之權利，故
      林子貴占有使用系爭房屋顯係甲○○、乙○○與東營公司新成立之租賃關係，
      綜上，被告三人間之租賃關係早已消滅而不存在。
（七）末查，系爭不動產因被告主張租賃關係存在，經執行法院以拍定後不點交為拍
      賣條件，以致第五次拍賣時，僅以總價八百八十三萬元為拍賣底價，遠低於原
      告之債權本金一千二百八十三萬元，足見租賃關係之存在與否足以影響原告抵
      押權之行使，故原告有提起本件確認之訴以除去該危險之法律上利益存在。
三、證據：提出抵押權設定契約書、他項權利證明書、執行筆錄、拍賣公告、租賃契
    約書、公司變更事項登記卡（以上均影本）各一份為證。
乙、被告方面：
    被告未於最後言詞辯論期日到場，惟據其以前到場聲明陳述如左：
一、聲明：如主文第一項所示。
二、陳述：
（一）東協公司雖係八十四年一月十六日始核准登記，但開始申請設立登記卻早在八
      十三年十二月中即進行，依公司法規定，公司之設立須有固定之辦公處所，故
      若非有確定之營業地址如何取得相關證照。
（二）東協公司之前身為東榮彩色沖印公司及東社企業有限公司，被告等在系爭不動
      產上興辦廠房已數十年之久，是不問租賃契約書有無載明使用範圍，均不影響
      租賃契約之適法性；又租賃契約書中既附有終期，依法即應於九十四年十二月
      三十一日午夜十二時終止其法律效力，不應因當事人書寫之筆誤將十一年誤載
      為十年即認契約不具效力。
（三）被告等人為公司資金之周轉，於八十七年九月二十一日向林子貴借貸三百萬元
      ，並依約由林子貴自該日起進駐被告二人位於民族東路六五二號、六五四之一
      號、六五六號一樓及地下室之廠辦處所，故執行法院查封時，被告乙○○、甲
      ○○僅係系爭不動產之所有人，而非使用人。嗣因被告無力償還而於同年十二
      月十日將經營權轉讓與伊，自此東協公司所有資產均由林子貴主導。至乙○○
      所言「現只是暫停營業，我尚未搬走」，僅係個人主觀上期待再以原公司東山
      再起之意，並非表示借款契約書及協議書均係臨訟編纂而成。
三、證據：提出借款契約書、經營權移轉協議書（以上均影本）各一份為證。
丙、本院依職權向財政部台北市國稅局函調被告乙○○、甲○○自八十四年迄今申報
    綜合所得稅之申報書，及東協公司自八十四年迄今申報營利事業所得稅之申報資
    料，並調取本院八十七年度執字第一三四一九號卷宗。
    理      由
一、本件被告，未於最後言詞辯論期日到場，核無民事訴訟法第三百八十六條各款所
    列情形，爰依原告之聲請，由其一造辯論而為判決。
二、原告主張被告甲○○、乙○○於八十六年四月十八日，提供彼等所共有之系爭不
    動產，設定本金一千五百九十萬元之第一順位最高限額抵押權予原告，嗣被告甲
    ○○向原告所借款項自八十六年四月十五日起即未依約償還本息，借款本金尚餘
    一千二百八十五萬元，經原告聲請拍賣抵押物，詎於實施強制執行查封系爭不動
    產時，因乙○○、甲○○及東協公司於八十四年一月一日時所為通謀虛偽之意思
    表示，就坐落其上之建物以當時尚未核准設立登記之東協公司為承租人，訂立虛
    偽之租賃契約，致執行法院認上開房屋為第三人租用中，以不點交為拍賣條件，
    直至第五次拍賣時，仍僅以遠低於原告債權本金之八百八十三萬元為拍賣底價，
    故該租賃關係存在與否足以影響原告抵押權之行使，爰請求確認被告乙○○、甲
    ○○與東協彩色沖印股份有限公司間就門牌號碼台北市松山區○○○路六五二號
    一樓及六五四之一號一樓房屋之租賃關係不存在等情；被告則以，東協公司開始
    申請設立登記早在八十三年十二月中即進行，且依公司法規定，公司之設立亦須
    有固定之辦公處所，而租賃契約雙方就租賃事項均有合意，不因契約書面有所瑕
    疵而失其適法性等詞，以為抗辯。
三、原告主張被告乙○○、甲○○於八十六年四月十八日以原告為抵押權人，將系爭
    不動產設定本金一千五百九十萬元之第一順位最高限額抵押權，嗣因未能依約償
    還本息，致原告就系爭不動產聲請拍賣，因被告東協公司主張租賃關係之存在，
    致執行法院以不點交為拍賣條件之事實，業據提出抵押權設定契約書、他項權利
    證明書、拍賣公告、租賃契約書等為證，並為被告所不爭執，堪信為真實。
四、按租賃者，謂當事人約定，一方以物租予他方使用、收益，他方支付租金之契約
    ，民法第四百二十一條定有明文；次按第三人主張表意人與相對人通謀而為虛偽
    意思表示者，該第三人應負舉證之責（最高法院四十八年台上字第二九號判例意
    旨參照）；又公司未經設定登記，固不能謂其具有獨立之人格，而不得為法律行
    為之主體。然以公司名義為法律行為者，依公司法第十九條第二項規定，既應由
    行為人自負其責，當非不應認行為人為該法律行為之主體。苟嗣後公司完成登記
    ，已承受此項法律行為者，自此公司即成為該法律行為之主體。
五、經查，原告對於被告所提出租賃契約書之形式上真正並不爭執（本院八十九年四
    月十一日言詞辯論筆錄），依民事訴訟法第三百五十七條但書規定，應可認該文
    書形式上為真正。又原告主張被告三人間所為租賃之法律行為係通謀虛偽意思表
    示，應為無效，不得執此妨礙強制執行等語，依民事訴訟法第二百七十七條規定
    ，就其主張被告三人通謀而為虛偽意思表示一節負舉證之責，然查：
（一）東協公司核准設立登記之時間雖係八十四年一月十六日，晚於租賃契約之簽訂
      時間，然發起人為公司之營運先行尋覓辦公處所，而以公司名義為公司籌組之
      必要法律行為，乃事理之常，且東協公司亦於完成登記後承受此項法律行為，
      按諸前揭判例意旨，應無違反公司法第十九條第一項之規定，被告抗辯東協公
      司早在八十三年十二月中起即申請設立登記，並為有確定之營業地址以取得相
      關證照，始先於核准設立之時間簽訂租賃契約等詞，應為可採。
（二）又租賃並非要式行為，不以書面之作成為其生效要件，故當事人間就必要之點
      意思表示一致，契約即可成立，縱所為之書面契約有所瑕疵，亦不能遽指契約
      無效。被告甲○○、乙○○與東協公司間既對於相關契約必要之點例如租賃之
      標的物、租賃之始期、終期、租金等達成意思表示一致，即不能因租賃契約書
      上年限計算錯誤，或未註明房屋所在地而謂契約為虛偽。
（三）再按承租人支付租金有遲延者，出租人得定相當期限，催告承租人支付租金，
      如承租人於其期限內不為支付，出租人得終止契約，此為民法第四百四十條所
      明定，承租人遲延或未繳付租金，僅生出租人得終止契約之效果，契約並不當
      然終止。東協公司雖曾於八十七年十二月三日起停止營業，然其未經清算，公
      司之法人格即屬存在，並未消滅。又依被告三人自八十四年至八十八年間綜合
      所得稅申報資料，東協公司之租金支出，八十四年度為十六萬元，乙○○、甲
      ○○之租金收入各為八千元，縱未完全符合，然此乃所得有無虛報之問題，並
      不當然得證系爭租賃契約為通謀虛偽意思表示，另東協公司八十五、八十六年
      度租金各支出十二萬元，乙○○、甲○○之租金收入各為六萬元，直至八十七
      年被告等雖均未列租金支出與收入，有財政部台北市國稅局松山稽徵所八十九
      年六月三日財北國稅松山徵字第九二七六號函所附申報資料在卷可憑，然此亦
      僅表示被告三人自八十七年度起即未以租金支出、收入為成本或所得申報；又
      縱若東協公司自八十七年起未繳付租金，亦僅生出租人乙○○、甲○○得於催
      告後終止契約之法律效果，無從證明租賃關係已不存在，更不能直接作為被告
      三人通謀虛偽意思表示之證據。綜上，原告不能就被告三人間通謀虛偽意思表
      示之事實未能舉證以實其說，原告之主張即屬無據。
六、又查被告東協公司仍然存在，且與被告乙○○、甲○○間有租賃關係，該契約亦
    未終止，則縱使乙○○、甲○○因無法償還借款而將經營權讓與林子貴，並欲另
    行成立東營公司，亦與本件訴訟確認被告三人間租賃關係存在與否之認定無關。
七、從而，原告請求確認被告乙○○、甲○○與東協公司間就門牌號碼台北市松山區
    ○○○路六五二號一樓及六五四之一號一樓房屋之租賃關係不存在，於法尚有未
    合，應予駁回。
八、結論：本件原告之訴為無理由，依民事訴訟法第三百八十五條第一項前段、第七
    十八條，判決如主文。
中      華      民      國    八十九    年      九      月     十四     日
                                       民事第三庭法      官  詹文馨
右為正本係照原本作成
如對本判決上訴，須於判決送達後廿日內向本院提出上訴狀
中      華      民      國    八十九    年      九      月     十五     日
                                                  書  記  官  唐步英


司法院資訊處製作；財團法人民間司法改革基金會備份。
